臺灣高等法院臺南分院刑事判決
　　　　　　　　　　　　　　 93年度上更(一)字第527號　Ａ
上　訴　人　臺灣臺南地方法院檢察署檢察官
被　　　告　乙○○
選任辯護人　鄭慶海律師
被　　　告　甲○○
選任辯護人　王進勝　律師
　　　　　　吳賢明　律師
　　　　　　黃淑芬　律師
被　　　告　丁○○
指定辯護人　本院公設辯護人　戊○○
被　　　告　丙○○
指定辯護人　本院公設辯護人　戊○○
上列上訴人因被告違反貪污治罪條例等案件，不服臺灣臺南地方
法院91年度訴字第1159號中華民國93年1月27日第一審判決（起
訴案號：臺灣臺南地方法院檢察署91年度偵字第6331號），提起
上訴，經判決後，由最高法院發回更審，本院判決如下：
    主  文
原判決關於乙○○無罪部分及甲○○、丁○○、丙○○部分均撤
銷。
乙○○、甲○○、丁○○、丙○○共同從事業務之人，明知為不
實之事項，而登載於其業務上作成之文書，足以生損害於公眾，
各處有期徒刑陸月，如易科罰金，均以參佰元折算壹日。甲○○
、丁○○、丙○○均緩刑貳年。
    事  實
一、乙○○原任台鹽實業股份有限公司（下稱台鹽公司）高雄營
    業處經理，於民國（下同）八十九年十月調任總公司任十三
    職等顧問；甲○○原任台鹽公司高雄營業處副理，八十九年
    五月調升該公司花蓮營業處經理；丁○○原任台鹽公司高雄
    營業處總務主管，八十九年八月間退休；丙○○係台鹽公司
    通霄廠品質管制員，均係依法令從事公務之人員。乙○○、
    甲○○、丁○○、丙○○基於共同犯意聯絡，於八十八年十
    月間，乙○○、甲○○及丁○○共同辦理台鹽高雄營業處辦
    公廳整修裝潢工程時，因甲○○曾任職通霄廠與丙○○相識
    ，且經乙○○參觀通霄廠辦公廳後，認品質良好且得知係丙○○設計者，遂有意將工程交予丙○○設計。由丁○○以政
    府採購法第二十二條第二款名目，簽具「為使各營業處設計
    一致性．．」等理由，依限制性招標作業辦理，經甲○○審
    核後，由乙○○決行，該工程遂交由丙○○設計，並決定邀
    請三家廠商比價。該處收到設計圖後，同意按該圖施工，並
    有意將工程交予丙○○承作，遂將三張空白報價單寄給丙○○，丙○○嗣至該處討論工程細節時，乙○○、甲○○、丁○○乃要求丙○○找三家廠商填好報價單寄回該處，以完成
    比價程序。丙○○乃借用櫻佳土木包工業（下稱櫻佳包工業
    ，負責人劉淑櫻）之牌照參與比價，並提供報價金額請與其
    熟識之信昌土木包工業（下稱信昌包工業）負責人邱寶星及
    喬虹營造有限公司（下稱喬虹公司）負責人吳姿儀提供報價
    單，再由丙○○統一寄予台鹽公司高雄營業處虛偽完成比價
    程序，嗣於八十八年十月（起訴書誤載為十一月）二十九日
    由乙○○主持開標，該處採購比價小組成員甲○○、丁○○
    、會計李明峰列席，果由櫻佳土木包工業以極接近底價九十
    七萬元之九十六萬七千元取得承作權，經通知丙○○翌日至
    該處議價，減為九十六萬元定案，並由丁○○在其業務上負
    責製作之「議價紀錄」上為上開虛偽比價、議減價作業之記
    載，足以生損害於台鹽公司高雄營業處關於辦公廳裝潢工程
    議價紀錄之正確性。（事後復追加工程款三萬九千三百零五
    元，總計工程款支出九十九萬九千三百零五元，僅差預算金
    額六百零五元。工程實際上均由丙○○承作，再付給櫻佳土
    木包工業稅金及管理費，丙○○取得十三萬五千元之利潤。
    ）
二、案經法務部調查局台南市調查站移送檢察官偵查起訴。
    理  由
甲、有罪部分；
一、訊據被告乙○○、甲○○、丁○○、丙○○均矢口否認有上
    揭犯行，乙○○辯稱：本件係由丁○○及會計李明峰共同
    主持招標程序，於法並無不當，若有虛偽比價之情事，則非
    伊所能知悉，伊實際並未參與比價、議價之過程，伊僅於會
    後補簽為主持人而已云云；甲○○辯稱：本件工程之開標
    ，由乙○○主持開標、決標，會計李明峰監辦，總務丁○○
    紀錄，伊未曾參與，此有議價紀錄在卷為憑，其上並未有伊
    之簽名，至於後續之議價程序，由丁○○自行辦理，伊未參
    與，丙○○於投標過程，是否借用他人名義投標並承包本件
    工程，伊並不知情云云；丁○○辯稱：本件工程為求設計
    一致性，委由丙○○設計。因為時間急迫，所以未辦理公告
    比價，採限制性招標，丙○○找三家比價，由最低價櫻佳公
    司得標，並進行議減而定案。伊沒有寄三份空白投標單給丙○○云云；被告丙○○辯稱：台鹽公司高雄營業處辦公廳
    整修裝潢工程設計、施工，都是經理乙○○指示伊做的，而
    提供三家比價單是總務丁○○指示伊做的云云。
二、經查：
(一)被告乙○○、甲○○、丁○○就台鹽公司係經濟部所屬國營
    事業，原分任台鹽公司高雄營業處經理、副理、總務主管之
    事實供認不諱，並有台鹽公司九十二年一月三日台鹽人字第
    ○九二九○○○○○四○號函復在卷可稽（見一審卷一第五
    十六頁）。又被告乙○○、甲○○、丁○○、丙○○就台鹽
    公司高雄營業處辦公廳整修裝潢工程之預算為一百萬元，採
    限制性招標，由丁○○擬具簽呈，經由甲○○核章，再由乙○○決行，並由乙○○核定底價為九十七萬元；該工程係由
    丙○○設計、承作；丙○○以櫻佳包工業、信昌包工業及喬
    虹公司等三家公司提供報價單，最後由櫻佳包工業以九十六
    萬元承作，事後再追加工程款三萬九千三百零五元，合計工
    程款為九十九萬九千三百零五元之事實，為被告乙○○、甲○○、丁○○、丙○○供認不諱，復有丁○○八十八年十月
    二十日所擬採限制性招標簽呈、八十九年一月六日追加工程
    簽呈各一紙，高雄營業處辦公廳裝潢工程議價紀錄、結算驗
    收證明書、結算明細表、支出憑證粘貼單各一紙，高雄營業
    處辦公廳裝潢工程之信昌包工業之報價單、櫻佳包工業之報
    價單、喬虹公司之報價單各一份（以上附於台南市調查站卷
    ），台鹽公司高雄營業處辦公廳整修裝潢工程底價核定單在
    卷可佐（見一審一卷第一二八頁）。
(二)本件確有虛偽比價及不實議價之情事：
  (1)按本件台鹽公司高雄營業處辦公廳整修裝潢工程，既決定採
    限制性招標方式為之，且決定邀請二家以上廠商比價，而比
    價方式，政府採購法並無強制規定需於指定期日由廠商至機
    關現場比價，郵寄通訊方式比價如符合政府採購法相關規定
    ，且未違反招標文件規定者，尚無不可。（行政院公共工程
    委員會94年3月31日工程企字第09400105930號函附本院卷參
    照）惟仍應確實比價，不得有虛偽比價情事，自不待言。查
    被告丙○○於台南市調查站詢問時供稱：台鹽公司高雄營
    業處副理陳哲明打電話告訴要辦理辦公廳整修裝璜，麻煩伊
    幫忙規劃，經理乙○○告訴伊發包金額大約是九十幾萬元，
    即開始著手設計。約花了一個禮拜把設計圖做好並寄給高雄
    營業處，經該處同意依該設計圖施工後，伊再把工程細項做
    好寄給高雄營業處，高雄營業處收到工程細項後，就把三張
    空白的報價單寄給伊。伊至該處辦公室討論工程細節時，當
    時在場之總務主管丁○○、副理甲○○、經理乙○○等人要
    求伊找三家廠商填好報價單，再寄高雄營業處，以為該處完
    成比價程序。伊接獲乙○○等人指示後，即將該空白估價單
    交給頗有交情之櫻佳土木包工業負責人劉淑櫻及喬虹公司實
    際負責人吳姿儀、信昌土木包工業邱寶星等三人，其中邱寶
    星僅蓋公司章後，即取回交予櫻佳劉淑櫻依伊所示之價額填
    入該報價單中，另喬虹公司及櫻佳土木包工業之報價單，亦
    是依伊所報金額填具之後交由伊收執封貼，再統一由櫻佳土
    木包工業寄給高雄營業處辦理比價。因伊受委託設計該工程
    ，故知道整個工程之預算為一百萬元，再依經驗加減，即計
    算出該等價額。台鹽公司因第一次報價有部分規格不符，該
    處總務主管丁○○即將該等三家報價單一併退回給伊，要伊
    向該三家廠商要求重新填具報價單再補寄，伊以同樣手法由
    櫻佳土木包工業再進行一次填報價單，但在總價額不變之下
    維持原來櫻佳土木得標等語（見台南市調查站九十年九月五
    日筆錄）。又於原審供稱：於八十八年十月間，台鹽公司高
    雄營業處辦公廳整修裝潢工程，伊用櫻佳土木包工業名義以
    九十六萬七千元取得承作權，經議減為九十六萬元發包，惟
    事後復追加工程款三萬九千三百零五元，總計工程款九十九
    萬九千三百零五元（見原審卷一第五十頁）；施工期間櫻佳
    土木包工業沒有派人來督工，是由伊找工頭來做並督工。當
    時伊找三家估價單（喬弘營造有限公司、櫻佳土木包工業、
    信昌土木包工業），告訴他們預算有一百萬元及寫標單總價
    ，寫好以後統一交給櫻佳土木包工業寄標單。工程原先要伊
    要伊承作（見原審卷二第十至十一頁）等語。被告丁○○
    則如前述供稱：台鹽公司高雄營業處辦公廳整修裝潢工程，
    採限制性招標，由丙○○找三家比價，由最低價櫻佳土木包
    工業得標，並進行議價而定案。至於報價單因有一些品名規
    格不合需要，要求丙○○更改，故將報價單寄回再修改等情
    。證人吳姿儀於台南市調查站證稱：伊於八十二年成立喬
    虹公司，但以大嫂謝美玉為名義負責人，有關工程招標比價
    之事，由伊及先生黃一山負責。與伊先生熟識之台鹽公司通
    霄員工丙○○告知該公司高雄營業處有一個辦公廳整修裝璜
    工程，他把標單交給我，並稱我們可以參加該次比價，投標
    價格有和丙○○討論，但投標總價係丙○○提供。該工程係
    由丙○○幫公司寄標單，公司沒有派人員參加比價，約八十
    八年十一月份的時候丙○○告訴伊公司沒有得標。而公司於
    八十八年十月把寫好價錢的標單交給丙○○後，丙○○後來
    又告訴伊有部分規格修改，又拿一份標單要公司重寫，伊不
    知道該工程在公司投標的時候已經由別家公司取得等詞（見
    台南市調查站九十年八月二十九日筆錄）。證人邱寶星於
    台南市調查站證稱：於七十四、五年間伊與前妻吳瓊如合夥
    開設信昌土木包工業公司，吳瓊如為登記負責人，公司業務
    則由伊負責。伊公司無意承攬台鹽公司高雄營業處辦公廳整
    修裝璜工程，之所以參加該工程的領標、投標作業，全係因
    朋友丙○○之要求而配合。丙○○於八十八年十、十一月間
    曾前後二次持空白之報價單共四張及辦公傢俱配置說明單共
    二張至公司要求蓋公司章、負責人章及發票章，基於朋友情
    誼，同業間默契，乃應允配合蓋章，至於有何人或何家公司
    參與該工程，伊不清楚。報價單上之單價、總價欄位所填寫
    的數字均非公司人員填寫云云（見台南市調查站九十年八月
    二十九日筆錄）。並有前述高雄營業處辦公廳裝潢工程議
    價紀錄、高雄營業處辦公廳裝潢工程之信昌土木包工業之報
    價單一紙及櫻佳土木包工業之報價單、喬虹公司之報價單各
    一份可參。前開議價紀錄所載日期為八十八年十月二十九日
    ，由被告乙○○主持，被告丁○○紀錄及李明峰監辦（見台
    南市調查站卷第68頁）。而信昌土木包工業、櫻佳土木包工
    業、喬虹公司之報價單日期均為八十八年十一月十二日，均
    在議價日期之後。是被告丙○○上開供述被告乙○○、甲○○、丁○○同意由其設計、承作，並要求其找三家廠商填好
    報價單完成比價程序之事實，堪以採信。被告乙○○上開所
    辯：本件工程僅要被告丙○○設計，沒有要丙○○承作。丙○○借櫻佳土木的牌照得標、承作，伊不知道云云，係屬事
    後卸責之詞，不可採信。綜上，本件台鹽公司高雄營業處辦
    公廳整修裝潢工程，被告乙○○、甲○○、丁○○均明知交
    由被告丙○○設計後，再由被告丙○○持三家公司報價單進
    行「虛偽比價」程序，進而承作之事實，洵可認定。
  (2)證人李明峰於台南市調查站證稱：伊在台鹽公司高雄營業處
    任會計，負責審核該處之會計帳證，另與副理陳哲明、總務
    丁○○共組採購比價小組，負責審理該處所有採購、工程之
    議價、比價等發包程序。於八十八年十月間，台鹽公司高雄
    營業處辦理辦公廳整修裝璜工程承辦人是總務丁○○簽用限
    制性招標進行比價，並獲經理乙○○核准後施工。辦公廳整
    修裝璜工程比、議價時間約在八十八年十月底，由經理乙○○主持。參加辦公廳整修裝璜工程比價的廠商共有三家公司
    投標，由「櫻佳土木包工業」以九十六萬元得標（報價為九
    十六萬七千元，經議、減價後為九十六萬元）。規劃辦公廳
    整修裝璜工程時，丁○○曾向伊表示，乙○○要委託本公司
    通霄廠員工丙○○設計，至於丙○○是否偽填「喬虹營造有
    限公司」及「信昌土木包工業」等二家不實之報價單參與比
    價，而以櫻佳土木包工業名義取得此工程，伊完全不知情。
    伊只參與該工程在八十八年十月二十九日之比、議價作業，
    至於該三家參與比價廠商復於八十八年十一月十二日第二次
    投遞報價單一事，伊在審計部九十年三月底至本處查帳之後
    才知情。據丁○○向伊表示，之所以發生上情，係因部份辦
    公傢具更改規格，所以要求原比價廠商重新報價（見台南市
    調查站九十年九月五日筆錄）。又於原審證稱：台鹽公司高
    雄營業處辦理辦公廳整修裝璜工程決標，伊有參與議價，有
    三家投標，只找最低標的人來議價，被告丙○○來議價的（
    見原審卷二第二三六頁）。該三家公司的報價日期在與櫻佳
    公司議價之後，是因為規格變動，丁○○把原來的報價單退
    回三家公司，要他們重寄。丁○○要將報價單退回時，有跟
    伊提過桌子長度要變更，但沒有提說要退回報價單一事，所
    以他退回時，伊不知道等語（見原審卷二第二四四頁），證
    述明確。綜上，台鹽公司高雄營業處辦理辦公廳整修裝璜工
    程，由櫻佳土木包工業以最低價得標後，竟然非由櫻佳土木
    包工業負責人劉淑櫻前往議價，卻由被告丙○○前往為「不
    實議價」，亦堪認定。
(三)綜上所述，被告上開所辯均係事後卸責之詞，不足採信，罪
    證明確，犯行堪以認定。
三、按刑法第二百十三條、第二百十四條之所謂公文書，除須公
    務員職務上製作之文書（參照刑法第十條第三項）外，尤須
    其內容為公法上之關係，若為私法上之行為，則非公文書。
    （參照最高法院二八、七、一一民刑總會決議：「公務員代
    表國家機關與私人間所訂立之私法上之契約，不應認為公文
    書。」）是本案該議價紀錄，縱因虛偽比價而顯然記載不實
    ，惟因係台鹽公司高雄營業處與「櫻佳土木包工業」欲成立
    私法上之承攬契約而製作之內部文書，依上說明，自非公文
    書。則被告等自無涉犯刑法第二百十三條公務員登載不實罪
    、第二百十四條使公務員登載不實罪之可言。又該議價紀錄
    ，係被告丁○○承辦總務業務，其業務上應作成之文書，是
    核被告乙○○、甲○○、丁○○、丙○○所為，係犯刑法第
    二百十五條業務上文書登載不實罪。公訴人認係犯刑法第二
    百十六條、第二百十三條之行使公務員登載不實罪，尚有未
    洽，惟起訴之基本事實同一，應予變更起訴法條。被告四人
    就上開犯行，彼此間有犯意聯絡及行為分擔，為共同正犯（
    至於會計李明峰係不知情）。另公訴人認被告乙○○上開犯
    行，與其本案另外所犯經判決確定之使公務員登載不實罪，
    有連續犯之關係，亦有未洽，併此敘明。原審以被告等就此
    部分犯行，尚難認有犯罪之故意，僅有行政疏失云云，因認
    不能證明被告等犯罪，而為無罪之諭知，尚有未洽。公訴人
    上訴指摘原判決諭知被告等此部分犯行無罪，認事用法有違
    誤等語，為有理由，應由本院將原判決關於乙○○無罪部分
    及關於甲○○、丁○○、丙○○部分均撤銷改判。爰審酌被
    告等犯罪之動機、目的、手段，及其品性、犯罪所生之損害
    ，及犯罪後態度等一切情狀，分別量處如主文第二項所示之
    刑，並諭知易科罰金之折算標準。查被告甲○○、丁○○、
    丙○○均未曾受有期徒刑以上刑之宣告，有卷內前科表可查
    ，經此偵審程序教訓，應知警惕諒無再犯之虞，本院認所宣
    告之刑，以暫不執行為適當，均併諭知緩刑二年，以勵自新
    。至於被告乙○○就本案其他部分已受有期徒刑之宣告，於
    茲依法不得宣告緩刑，附此敘明。
乙、不另為無罪諭知部分：
一、公訴意旨略以：被告乙○○原任台鹽公司高雄營業處經理，
    於八十九年十月調任總公司任十三職等顧問；甲○○原任台
    鹽公司高雄營業處副理，八十九年五月調升該公司花蓮營業
    處經理；丁○○原任台鹽公司高雄營業處總務主管，八十九
    年八月間退休；丙○○係台鹽公司通霄廠品質管制員，均係
    依法令從事公務之人員。乙○○、甲○○、丁○○、丙○○
    基於共同犯意聯絡，於八十八年十月間，乙○○、甲○○及
    丁○○辦理台鹽高雄營業處辦公廳整修裝潢工程，渠等明知
    該工程並無符合限制性招標之規定，因甲○○曾任職通霄廠
    與丙○○相識，遂有意將工程交予丙○○承作。乙○○、甲○○及丁○○遂基於不法圖利丙○○之故意，由丁○○以政
    府採購法第二十二條第二款名目，簽具「為使各營業處設計
    一致性．．」等不實理由，依限制性招標作業指定交由丙○○承作，經甲○○審核後，由乙○○決行。該工程遂交由丙○○設計，乙○○及丁○○已私下告知其發包價格為九十幾
    萬元，丙○○乃借用櫻佳包工業之牌照參與比價，丙○○並
    提供報價金額請與其熟識之信昌包工業負責人邱寶星及喬虹
    公司吳姿儀提供報價單，再統一寄予台鹽公司高雄營業處補
    辦比價程序，於八十八年十月（起訴書誤載為十一月）二十
    九日由乙○○、甲○○主持發包，丁○○配合虛偽比價作業
    ，果由櫻佳土木包工業以極接近底價九十七萬元之九十六萬
    七千元取得承作權，經議價減為九十六萬元發包，惟事後復
    追加工程款三萬九千三百零五元，總計工程款支出九十九萬
    九千三百零五元，僅差預算金額六百零五元。工程實際上均
    由丙○○承作，再付給櫻佳土木包工業稅金及管理費，丙○○取得十三萬五千元之不法利潤。因認被告乙○○、甲○○
    、丁○○、丙○○共犯貪污治罪條例第四條第一項第三款經
    辦公用工程舞弊罪、同條例第六條第一項第四款圖利罪及刑
    法第二百十六條、第二百十三條行使公務員明知不實之事項
    ，而登載於職務上所掌之公文書罪云云（原判決關於乙○○
    核銷鹽水收據部分及被告乙○○、甲○○、丁○○承辦七
    賢超級市場設立直立式招牌工程部分均確定）。
二、按犯罪事實應依證據認定之，無證據不得認定其犯罪事實；
    又不能證明被告犯罪者，即應諭知無罪之判決，刑事訴訟法
    第一百五十四條、第三百零一條第一項分別定有明文。其次
    ，認定不利於被告之事實，須依積極證據，苟積極證據不足
    為不利於被告之認定時，即應為有利於被告之認定，更不必
    有何有利之證據；其次，認定犯罪事實所憑之證據，雖不以
    直接證據為限，間接證據亦包括在內，然而無論直接證據或
    間接證據，其為訴訟上之證明，須於通常一般之人均不致有
    所懷疑，而得確信其為真實之程度者，始得據為有罪之認定
    ，倘其證明尚未達到此一程度，而有合理之懷疑存在而無從
    使事實審法院得有罪之確信時，即應由法院諭知被告無罪之
    判決（最高法院三十年上字第八一六號及七十六年台上字第
    四九八六號判例意旨參照）。
三、公訴人認被告乙○○、甲○○、丁○○、丙○○涉有前揭罪
    責，無非以：經辦公用工程舞弊罪，就文義論：所謂「經辦
    」，係指經手辦理而言；所謂「舞弊」，係指舞文飾非營私
    作弊而言。而營建工程牽涉極廣，非一、二人之力可畢其功
    ，舉凡業務方面之規劃、設計、編列預算；工務方面之施工
    、監工、驗收、及綜理、領導、督導總其成等，均屬之，其
    各個部分舞弊行為之集合，構成全部舞弊整體之一環，環環
    相扣，前後行為，接續實施，次第完成，而不容分割，所有
    知情而參與之人，均應負擔全部舞弊之刑責。本件工程預
    算為一百萬元，原應公開招標，竟由丁○○擬具簽呈，經被
    告甲○○核章、被告乙○○決行，以「為使各營業處設計一
    致性」為理由，採限制性招標。而各營業處「辦公廳」設計
    之一致性，顯然不合於政府採購法第二十二條第二款所謂「
    屬專屬權利、獨家製造或供應、藝術品、秘密諮詢，無其他
    合適之替代標的者。」規定。所辯係為配合該營業處七賢超
    市開幕，而有急迫之情事云云，惟七賢超市於農曆過完年才
    開幕，顯無急迫情形。且辦公廳並非對外營業處所，整修裝
    潢工程何須配合七賢超市開幕？亦不合政府採購法第二十二
    條第三款「遇有不可預見之緊急事故，致無法以公開或選擇
    性招標程序適時辦理，且確有必要」規定。丁○○以前開事
    由為藉口，規避公開採購，公然舞弊；且縱採取限制性招
    標方式，亦應依法辦理比價或議價，竟指定由被告丙○○承
    作，並由丙○○借用櫻佳、信昌、喬虹等三家廠商名義為虛
    偽之比價，使被告丙○○不經公平、公開之比較、競爭程序
    ，即得承作本件工程，此營私作弊之行為，被告四人知情且
    參與部分行為，均應負擔全部弊案之刑責云云為其論據。
四、訊據被告乙○○、甲○○、丁○○、丙○○均堅決否認上揭
    犯行。被告乙○○辯稱：台鹽公司高雄營業處辦公廳整修
    裝潢工程，為配合七賢超市在元旦的開幕，有不可預見的緊
    急事故，符合政府採購法第二十二條第三款規定，才採限制
    性招標，由丁○○會同會計李明峰以比價方式辦理，如何比
    價伊不清楚，僅比價的結果呈報伊核可。該工程要丙○○設
    計，沒有要丙○○承作。丙○○借櫻佳土木的牌照得標、承
    作，伊不知道云云；被告甲○○辯稱：台鹽公司高雄營業
    處辦公廳整修裝潢工程，並非伊主動介紹丙○○承作，係經
    乙○○詢問台鹽公司台中營業處之辦公廳何人設計及前往台
    鹽公司通霄廠參觀該處辦公廳後，才被動的告知由丙○○所
    十月二十日之簽呈是先會會計，經會計審核過後會伊，因會
    計沒有表示意見，所以尊重會計審核，也沒有表示意見；再
    發包過程，伊未參與開標、後續議減作業云云；被告丁○○辯稱：台鹽公司高雄營業處辦公廳整修裝潢工程，是甲○○參觀通霄廠之後，認為設計很好，所以決定採用該設計，
    為求設計一致性，委由丙○○設計。因為設計時間急迫，所
    以未辦理公告比價，採限制性招標，丙○○找三家比價，由
    最低價櫻佳公司得標，並進行議減而定案。至於報價單日期
    在比價時間之後，係因為有一些品名規格不合需要，要求丙○○更改，故將報價單寄回後再修改云云；被告丙○○辯
    稱：台鹽公司高雄營業處辦公廳整修裝潢工程設計、施工，
    都是經理乙○○指示伊做的，而提供三家比價單是總務丁○○指示伊做的。本件工地在高雄並非在苗栗，而伊從苗栗運
    料下來，工人也須住旅社，又要食宿及交通費，成本負擔比
    較重，事實上已無利潤可言，並沒有舞弊情事云云。
五、經查：
(一)本案是否涉及經辦公用工程舞弊罪？
  (1)按貪污治罪條例第四條第一項第三款規定之犯罪態樣為「建
    築或經辦公用工程或購辦公用器材、物品，浮報價額、數量
    、收取回扣或有其他舞弊情事者」，所謂回扣，係指依據法
    令從事公務之人員，就應付給之建築材料費或工程價款，向
    對方要約，提取一定比率，或扣取其中一部分，圖為自己不
    法之所有。所謂「浮報價額、數量」，係指就原價格故為提
    高，以少報多，從中圖利而言（最高法院七十五年台上字第
    五一三六號判決參照）。所謂「其他舞弊情事」，依該條款
    規定，係與「浮報價額、數量」、「收取回扣」並列，足認
    係「浮報價額、數量」、「收取回扣」以外之概括補充性規
    定，自應與「浮報價額、數量」、「收取回扣」等獲取不正
    當利益者有等同的危害性方始論之，亦即指與同款所規定之
    「浮報價額、數量」、「收取回扣」相類似之情事而言，例
    如偷工減料、以劣品冒充上品、以贗品代替真品等是（參見
    最高法院89年台上字第5731號判決）。因公訴意旨既未指摘
    被告等有「浮報價額、數量、收取回扣」等情，起訴書亦未
    指明被告等有收賄情事，則公訴意旨應是認定被告等有「其
    他舞弊情事」，即應指與浮報價額、數量、收取回扣等獲取
    不正當利益者有等同的危害性方可相提並論，且必是法有明
    文規定不得為之，而身為公務員之乙○○、甲○○、丁○○
    仍違法而為始克當之。
  (2)查台鹽公司隸屬經濟部所屬國營事業為政府採購法第三條所
    定之公營事業。台鹽公司高雄營業處辦公廳整修裝潢工程，
    係地面上下修建，亦符政府採購法第七條第一項所定之工程
    。而該工程預算為一百萬元，雖委託丙○○設計後，乙○○
    核定之底價為九十七萬元，但依政府採購法施行細則第六條
    規定，尚無以核定底價為計算採購金額方式（行政院公共工
    程委員會94年3月31日工程企字第09400105930號函附本院卷
    參照），是本案採購金額為一百萬元，依行政院公共工程委
    員會八十八年四月二日八八年工程企字第八○四四九○號函
    示（詳原審卷二第30頁），屬公告金額以上之採購，是依政
    府採購法第十九條規定，原則上應公開招標為之。惟被告乙○○、丁○○辯稱：台鹽公司高雄營業處辦公廳整修裝潢工
    程，為求高雄營業處與他營業處設計一致性及配合七賢超市
    在元旦的開幕，有不可預見的緊急事故及時間緊迫，符合限
    制性招標規定云云，並提出台鹽公司高雄營業處八十八年九
    月十五日高處總字第七七六號函、台鹽公司八十八年十一月
    四日台鹽業字第八八○二○○○○六四六號函，證明台鹽公
    司董事長於八十八年度第二次擴大業務會報中指示所屬高雄
    營業處門面加強服務顧客，為此被告所屬高雄營業處於八十
    八年九月十五日致函台鹽公司，並檢附八十八年下半年度及
    八十九年度資本支出預算流用申請表，請求核准撥付經費，
    台鹽公司於八十八年十一月四日以傳真函，就其中「營業處
    一樓整修裝璜工程」項目核准增加預算一百萬元（見一審二
    卷第一二三至一二五頁、本院上訴卷第五十六至五十八頁）
    ；並提出台鹽公司高雄營業處一樓門市部現照片四張、營業
    登記證、高雄市國稅局新興稽徵所函，證明台鹽公司高雄營
    業處除處理行政業務外，一樓尚經營門市部販賣台鹽產品（
    見本院上訴卷第一九○至一九四頁），提出台鹽公司八十八
    年十二月十七日台鹽總字第八八○五○○○三三七號函附該
    公司八十九年度第五次擴大業務會報紀錄，證明台鹽公司計
    劃七賢超市應於八十九年一月一日開幕（見本院上訴卷第七
    十五至八十二頁）；被告所屬高雄營業處收受上揭傳真函後
    ，於辦理「辦公廳整修裝潢工程」，為求高雄營業處與他營
    業處設計一致性及配合七賢超市在八十九年元旦的開幕，則
    因準備之日期僅剩五十五日（八十八年十一月五日至八十八
    年十二月三十一日），而依台鹽公司施行之「招標期限標準
    表」及「工程自設計至完成招標日數規劃表」所示（見一審
    二卷第一二六、一二七頁、本院上訴卷第五十九、六十頁）
    ，「設計招標」及「工程招標」所定日數共為四十二日，「
    施工期限」則須三十日以上，如採公開招標方式為之，則期
    間經過「設計圖樣」「準備招標須知」「上網公告準備日」
    「等標期」「投標截止日至開標日」等工程招標程序所需期
    日二十六至二十八日以上，再加上裝璜施工日期約三十日以
    上，將不能配合八十九年一月一日元旦七賢超市的開幕，俱
    見此項工程急迫性，台鹽公司九十二年四月九日台鹽人字第
    ○九二八○○○一三四八○號函亦函示：「當時因配合公司
    政策，於工程有其時間之緊迫性。」等情（見一審二卷第一
    四三、一四四頁）。況本件工程擬採限制性招標之方式辦理
    ，係由被告丁○○具簽後，會簽會計李明峰認符合政府採購
    法之規定經其同意蓋章後才採行等情，業據證人李明峰於原
    審證述在卷（見一審二卷第二四三頁），因此被告乙○○、
    甲○○、丁○○等辯稱符合限制性招標規定云云，採用限制
    性招標法，依政府購法第二十二條第三款規定：「機關辦理
    公告金額以上之採購，符合遇有不可預見之緊急事故，致無
    法以公開或選擇性招標程序適時辦理，且確有必要者，採限
    制招標。」則屬有據。公訴人上訴意旨雖指摘：「七賢超市
    於農曆過年才開幕，顯無急迫性」云云，然被告等業提出高
    雄市政府工務局使用執照，證明該使用執照遲至八十九年一
    月二十一日始核發（見本院卷第八十三至八十五頁），乃導
    致七賢超市無法按照預定日期八十九年一月一日開幕之原因
    ，非被告等當初採限制性招標所能預料。是被告乙○○、甲○○、丁○○於承辦台鹽公司高雄營業處辦公廳整修裝潢工
    程，採用限制性招標法，尚無貪污治罪條例第四條第一項第
    三款規定：「其他舞弊情事」行為。
  (3)退步言之，縱認被告乙○○、甲○○、丁○○於承辦台鹽公
    司高雄營業處辦公廳整修裝潢工程，依法應公開招標為之，
    其等竟採用限制性招標法顯係違背政府採購法之規定，依上
    開(1)之說明，亦非屬「有其他舞弊情事」之範圍，核與本案
    有「虛偽比價」情事，同屬是否構成圖利罪責之問題，至為
    灼然。
(二)本案是否涉及圖利罪？
  (1)按貪污治罪條例第六條第一項第四款原規定：對於主管或監
    督之事務，直接或間接圖私人不法之利益者，處五年以上有
    期徒刑，得併科新臺幣三千萬元以下罰金。嗣於90年11月7
    日修正為：對於主管或監督之事務，「明知違背法令」，直
    接或間接圖自己或其他私人不法利益，「因而獲得利益」者
    ，處五年以上有期徒刑，得併科新臺幣三千萬元以下罰金。
    比較新舊法之規定，新法之規定增加「明知違背法令」、「
    因而獲得利益」等要件，是其規定犯罪之構成要件較嚴，自
    以適用新法較有利於被告等人。經查：
    本案縱然有「虛偽比價」情事，已如前述，然於88年10月
    29日行為時，究係違背政府採購法何條規定？而該法第八十
    七條第五項雖規定：「意圖影響採購結果或獲取不當利益，
    而借用他人名義或證件投標者，處三年以下有期徒刑，得併
    科新台幣一百萬元以下之罰金。容許他人借用本人名義或證
    件參加投標者，亦同。」，然係91年2月6日修正時始增訂，
    被告乙○○、甲○○、丁○○等人於行為時自無「明知違背
    法令」可言，是被告乙○○、甲○○、丁○○等人之虛偽比
    價行為核與圖利罪之構成要件有間。
    被告丙○○固於調查站、偵審中供稱：高雄營業處辦公廳
    整修裝璜工程，該工程總價款九十九萬九千三百零五元，扣
    除百分之五的營業稅及百分之五的管銷費用，工程利潤約有
    一成五或二成左右，本件實際工程款約九十萬元，九十萬元
    的利潤大約十三萬五千元等詞。然投標工程本應有一定之利
    潤存在，此為眾所周知之事，故不論被告丙○○或他人承作
    本件工程，依常情皆獲有一定之利潤，是自不能謂本件工程
    交予被告丙○○承作，即係圖利被告丙○○，交予他人承作
    即非圖利他人，本件既係以虛偽比價方式而由被告丙○○承
    作，則有無圖利被告丙○○，自應以本件工程施作之品質與
    其所獲得之利潤相較結果是否極顯不相當？為論斷之依據。
    經查，本件尚無積極之證據可資證明被告丙○○所獲得之利
    潤與一般工程依常情之施作利得有何顯著差異之情況，且亦
    無積極之證據可資證明被告丙○○本件工程施作之品質與其
    所獲得之利潤極顯不相當，而其所得此利潤，除包括工程之
    施工外，尚須包括他人所無付出之工程「設計」，自難認係
    施作工程之不法所得，故被告丙○○所得之工程利潤，並無
    不法利益可言。
    準此，被告乙○○、甲○○、丁○○等人縱然「違法」採
    用限制性招標法及虛偽比價屬實，但被告丙○○無獲得不法
    利益，已如上述，則依上說明，自無所謂圖利被告丙○○可
    言，至為灼然。
  (2)況原審就「台鹽公司高雄營業處辦理辦公廳整修裝璜工程所
    造成之結果如何？」函詢台鹽公司，據台鹽公司函復：「本
    案係授權高雄營業處辦理之工程，該處當時因配合公司政策
    ，於工程上有其時間之緊迫性，期間雖有多項行政疏失，惟
    尚難論斷有明顯傷害。至於工程價格及施工過程，．．均係
    議價辦理，其價格是否合理，尚無直接證據證明損失，況且
    工程因提早完工，得使辦公廳及超市提早營業，對營業績效
    應屬正面之助益。」有台鹽公司九十二年三月二十一日台鹽
    人字第○九二八○○○一二七○號及九十二年四月九日台鹽
    人字第○九二八○○○一三四八○號函附卷可參（見一審卷
    二第一一八、一一九、一四三、一四四頁），依上開函件所
    示被告乙○○、甲○○、丁○○、丙○○四人就該辦公廳整
    修裝璜工程之修建並未對台鹽公司造成損害，反就公司之營
    業有所助益。
  (3)至於最高法院發回意旨稱：公訴人指訴該工程交由丙○○設
    計，並由乙○○及丁○○私下告知其發包價格為九十幾萬元
    ，即洩漏底價以圖利丙○○云云，此部分事實究否成立犯罪
    ？等語。經查，乙○○等人既決定將本件工程交由丙○○設
    計，依常情常理，一開始自必須告知在多少預算之金額內設
    計，否則超出預算金額，豈非須重新再設計而曠日費時？故
    自無洩漏底價之問題。至於事後丙○○依法是否得以或實際
    是否有以自己或他人名義參與投標比價以爭取本件工程之施
    作，是另一問題，兩者不可混為一談，故最高法院就此似有
    誤會。
(三)另政府採購法第八十七條第五項固規定：「意圖影響採購結
    果或獲取不當利益，而借用他人名義或證件投標者，處三年
    以下有期徒刑，得併科新臺幣一百萬元以下罰金。容許他人
    借用本人名義或證件參加投標者，亦同。」然此條文於被告
    丙○○行為時之八十八年十月間，尚未明文規定，政府採購
    法係於九十一年二月六日修正時始增訂此第五項規定，是被
    告丙○○與其餘被告乙○○、甲○○、丁○○就此行為，縱
    有犯意聯絡，仍無違反政府採購法第八十七條第五項規定可
    言，併此敘明。
(四)公訴人上訴意旨引用九十一年度台上字第二六五六號判決要
    旨：「公務員基於公法上之規定，關於職務上之行為，如有
    意圖為自己或第三人不法之利益，或損害其服務機關之利益
    而為違背其職務之行為，致生損害於服務機關之財產或其他
    利益者，雖因不符合貪污治罪條例或其他職特例規定之構
    成要件，而不成立職罪名，仍非不可以背信罪相繩。再刑
    法第三百四十二條背信罪之所謂『違背其任務』，係指違背
    他人委任其處理事務應盡之義務（民法第五百三十五條），
    內涵誠實信用之原則，積極之作為與消極之不作為，均包括
    在內，是否違背其任務，應依法律之規定或契約之內容，依
    客觀事實，本於誠實信用原則，就個案之具體情形認定之。
    」認被告乙○○、甲○○、丁○○經辦本件工程時，不依公
    開招標之方式為之，而有上述舞弊行為，致台鹽公司喪失可
    能以較佳條件發包本件工程之財產上利益，似應成立刑法背
    信罪，並依刑法第一百三十四條規定加重其刑云云。按刑法
    第三百四十二條第一項之背信罪，係以為他人處理事務，意
    圖為自己或第三人不法之利益，或損害本人之利益，而違背
    其任務之行為，致生損害於本人之財產或其他利益為構成要
    件。故以有取得不法利益或損害本人利益之意圖為必要，若
    無此意圖，即屬缺乏意思要件，縱有違背任務之行為，並致
    生損害於本人之財產或其他利益，亦難律以本條之罪（最高
    法院三十年上字第一二一○號判例參照）。是被告乙○○、
    甲○○、丁○○是否成立背信罪，則視被告等三人有無意圖
    為自己或第三人之不法利益？及是否因而致生損害於其服務
    機關即台鹽公司之財產或其他利益？依九十二年四月九日台
    鹽人字第○九二八○○○一三四八○號函示：「至有無造成
    公司之損害，經本公司函請高雄營業處查報表示：上述工程
    ，係授權高雄營業處辦理之工程，該處當時因配合公司政策
    ，於工程上有其時間之緊迫性，期間雖有多項行政疏失，惟
    尚難論斷有明顯傷害。至於工程價格及施工過程，．．均係
    議價辦理，其價格是否合理，尚無直接證據證明損失，況且
    工程因提早完工，得使辦公廳及超市提早營業，對營業績效
    應屬正面之助益。」（見一審卷二第一四三、一四四頁），
    對台鹽公司並無受有任何財產上損害。亦查無證據足資證明
    被告乙○○、甲○○、丁○○三人有受不法利益，或被告丙○○有受不法利益，自難繩之被告乙○○、甲○○、丁○○
    有背信罪責。
(五)公訴人上訴意旨再指摘：被告丙○○借用櫻佳包工業之名義
    ，復取得喬虹公司及信昌包工業之報價單，再以不實比價之
    方式將報價單一起報給台鹽公司，以規避價格之競爭，導致
    價格完全由丙○○一人決定，喪失三家比價以使價格低廉之
    規範意旨，有違反政府採購法八十七條第三項、第四項之規
    定云云。按政府採購法八十七條第三項、第四項規定：「以
    詐術或其他非法之方法，使廠商無法投標或開標發生不正確
    結果者，處五年以下有期徒刑，得併科新臺幣一百萬元以下
    罰金。」「意圖影響決標價格或獲取不當利益，而以契約、
    協議或其他方式之合意，使廠商不為投標或不為價格之競爭
    者，處六月以上五年以下有期徒刑，得併科新臺幣一百萬元
    以下罰金。」惟被告丙○○係得櫻佳包工業、喬虹公司、信
    昌包工業等廠商同意，借用渠等名義參與投標，為被告丙○○供認在卷，並經喬虹公司負責人吳姿儀、信昌包工業負責
    人邱寶星證實，顯然被告丙○○所為僅係借牌投標，尚無施
    用詐術或其他非法之方法，使廠商無法投標或開標發生不正
    確結果，或有意圖影響決標價格或獲取不當利益，而以契約
    、協議或其他方式之合意，使廠商不為投標或不為價格之競
    爭情形，則難遽論以政府採購法八十七條第三項、第四項之
    罪。
六、綜上所述，本件尚不足以證明被告乙○○、甲○○、丁○○
    、丙○○確有公訴人所指之共犯貪污治罪條例第四條第一項
    第三款經辦公用工程舞弊罪、同條例第六條第一項第四款圖
    利罪，揆諸前開說明，被告此部分犯罪均尚屬不能證明。惟
    此部分與前開論罪部分，有牽連犯之裁判上一罪關係，爰不
    另為無罪判決之諭知。
據上論斷，應依刑事訴訟法第三百六十九條第一項前段、第三百
六十四條、第二百九十九條第一項前段、第三百條，刑法第二十
八條、第二百十五條、第四十一條第一項前段、第七十四條第一
款，罰金罰鍰提高標準條例第一條前段、第二條，判決如主文。
本案經檢察官張太龍到庭執行職務。
中　　華　　民　　國　　94　　年　　4 　　月　　28　　日
                  刑事第三庭    審判長法　官　陳義仲
                                      法　官　楊子莊
                                      法　官  陳顯榮
以上正本證明與原本無異。
檢察官如不服本判決應於收受本判決後十日內向本院提出上訴書
，其未敘述上訴理由者並得於提起上訴後十日內向本院補提理由
書。
被告不得上訴。
　　　　　　　　　　　　　　　　　　　書記官　陳嘉琍
中　　華　　民　　國　　94　　年　　5 　　月　　2 　　日
附錄法條：
刑法第215條：
從事業務之人，明知為不實之事項，而登載於其業務上作成之文
書，足以生損害於公眾或他人者，處三年以下有期徒刑、拘役或
五百元以下罰金。
